臺灣新竹地方法院民事簡易判決　　　　 99年度竹簡字第466號
原　　　告　賴建良
訴訟代理人　韓邦財律師
複　代理人　許惠君律師
被　　　告　邱奕翔
　　　　　　陳曉翔 TAN S.
　　　　　　劉政諺
兼　上一人
訴訟代理人　葉力墾
上列當事人間請求清償債務事件，本院於民國100年1月7日辯論
終結，判決如下：
    主  文
原告之訴及假執行之聲請均駁回。
訴訟費用新臺幣壹仟玖佰玖拾元由原告負擔。
    事實及理由
壹、程序事項
    按訴狀送達後，原告不得將原訴變更或追加他訴，但有下列
    各款情形之一者，不在此限：二、請求之基礎事實同一者。
    三、擴張或減縮應受判決事項之聲明者。民事訴訟法第255
    條第1項第2款、第3款定有明文。原告聲請本院核發支付命
    令原請求：被告應給付原告新臺幣（下同）182,000元及自
    支付命令送達翌日起至清償日止，按年息5％計算之利息，
    嗣經被告4人聲明異議而視為起訴後，原告以民事準備書狀
    追加並變更聲明，將原請求列為先位，並備位請求被告4人
    應就微智半導體股份有限公司（下稱微智公司）股票13,000
    股以總價182,000元與原告成立買賣契約，並應共同給付原
    告182,000元。核其所為，乃擴張應受判決事項之聲明，且
    請求之基礎事實同一，與上開規定相符，應予准許。
貳、實體事項
一、原告主張：
(一)微智公司於民國95年12月26日核准設立，其營運主導者係被
    告4人，96年、97年間因微智公司辦理增資，為募集資金，
    乃邀公司員工認股，且同意認股之員工日後必得為原投資股
    本之取回，正因有被告4人之允諾，公司員工方同意認購該
    公司股票。原告於96年7月間受僱於微智公司，在被告4人要
    求下，原告以每股14元之價格認購13,000股之微智公司股份
    ，共計182,000元，被告4人承諾原告，渠等日後願意以原價
    購回原告認股取得之微智公司股份。雙方並簽立97年1月4日
    「微智公司股東合資協議書第二次修正」（下稱97年協議書
    ）第1頁下半第3段約定：「本人也無條件同意，到職日起3
    年內之任何時刻，未來經公司確認為績效考核及不符公司文
    化與價值，而被要求離職時，或任何情況下離職者，同意由
    邱奕翔、葉力墾、劉政諺、陳曉翔4人依本人實際認購之總
    價格，依其總價格原價購回本人所有參與第四或五階段認股
    取得之公司股份及此股份衍生相關的所有權益」，由此約款
    可知被告4人當時已承諾原告，如果原告在到職日96年7月27
    日至99年7月26日之期間離職者，渠等願意以原價購買原告
    所有參與第四或五階段認股取得之公司股份及此股份衍生相
    關的所有權益，原告也同意屆時會以實際認購之總價格出售
    股份，不會抬高買賣價格（原告訴訟代理人原表明一併主張
    97年協議書第1頁下半第2段及第3段之約定，於99年11月15
    日開庭時則稱：該第3段文字並非規範被告4人買回義務而是
    規範原告本人的出賣義務，依照契約文字真意，原告請求依
    據是97年協議書第1頁下半第2段部分）。其後，原告於98年
    8月22日離職，並於99年4月間催告被告4人履行約定，竟遭
    拒絕，原告自得以此請求被告4人依約履行。
(二)97年協議書之約款除了被告4人與原告間就公司股份買回之
    約定外，尚包括被告4人或原告各自與微智公司間之權利義
    務，係屬於三方契約，故97年協議書簽約主體係原告、被告
    4人與微智公司，非原告與微智公司，此亦可由該協議書之
    立書人分別係原告、被告4人、微智公司可稽，是被告4人係
    以個人身分簽立該協議書，非微智公司之代表人身分，被告
    抗辯原告請求對象應為微智公司云云，為無理由。另本件相
    關契約有二，先訂立96年9月6日「股東合資協議書第二次修
    正」（下稱96年協議書），後訂立97年協議書，二契約均係
    三方對於微智公司股份之權利義務約定，依契約更新原則，
    97年協議書取代96年協議書，故兩造應依更新後之契約內容
    即97年協議書行使契約權利、履行義務。原告主張96年協議
    書關於「本人賴建良，經邱奕翔、葉力墾、劉政諺、陳曉翔
    4人同意，得由邱奕翔、葉力墾、劉政諺、陳曉翔4人依當時
    賴建良認購之總價格，原價購回賴建良取得之所有股份及相
    關權益」之約款，已被97年協議書之相關約款所取代，被告
    4人自無從再以該約款主張權利。故就買回微智公司股份之
    有效約款係97年協議書第1頁下半第2、3段之約款，並不包
    括被告所抗辯之96年協議書上開約款。
(三)由97年協議書第1頁下半第2段約款「邱奕翔、葉力墾、劉政
    諺、陳曉翔4人同意，本人到職日起3年內之任何時刻，無條
    件依參與第四、五階段新進員工認股權利之員工，實際認購
    之總價格，依其總價格，原價購回該員工之所有參與第四或
    五階段認股取得之公司股份及此股份衍生相關的所有權益」
    之文義觀之，其真意係被告4人同意在原告到職日起3年內，
    無條件依照認股員工實際認購價格，原價購回該員工取得之
    公司股份及以此股份衍生相關所有權益，故股份認購主體應
    為被告4人。另被告抗辯該約定係指經被告4人同意，原告在
    到職日起3年內原價購買該員工之所有參與第四、五階段認
    股取得之股份與相關權益，然而，倘該約款之真意確是如此
    ，則其用語應為「本人於到職日起3年內之任何時刻，經邱
    奕翔、葉力墾、劉政諺、陳曉翔同意，無條件依參與第四、
    五階段新進員工認股權利之員工實際認購之總價格，依其總
    價格，原價購回該員工之所有參與第四或五階段認股取得之
    公司股份及此股份衍生相關所有權益」，非邱奕翔、葉力墾
    、劉政諺、陳曉翔同意，本人於到職日起3年內之任何時刻
    ...等字語，故被告抗辯無據。97年協議書第1頁下半第3段
    約款之真意乃係原告於離職時同意將其所持有之公司股份原
    價售予被告4人，不會哄抬價格。從而推知兩造在簽立該協
    議書之際，被告4人已承諾原告，若原告在約定期間內離職
    者，渠等願意以原價購買原告參與第四或五階段認股取得之
    公司股份及此股份衍生相關的所有權益，故由此約款亦可認
    定被告4人有買回原告持有微智公司股份之義務。
(四)兩造就原告所認購之股份已成立買賣契約，被告4人有買回
    股份之意思表示，股票價金已特定，原告同意以原價出售股
    份，契約之生效則以原告離職為停止條件，今原告於約定期
    間內離職（離職日為98年8月22日），該買賣契約已發生效
    力，故原告先位主張價金給付請求權，請求被告4人共同給
    付182,000元。退步言，倘法院認為兩造未成立買賣契約，
    則另以被告4人前揭同意原價買回原告所承購之微智公司股
    票之承諾，備位請求被告4人與原告成立買賣契約並為價金
    給付。
(五)證人黃詩怡為微智公司員工，亦參與認購該公司股份6,000
    股，共給付股款84,000元，嗣證人黃詩怡離職後，伊請求被
    告4人以原價購回股份，被告4人依約履行，可證明被告4人
    當時確有承諾參與認股之員工（包括原告）願意以原價購回
    其等所認購之微智公司股份。
(六)基於前述，先位聲明：被告4人應共同給付原告182,000元及
    自支付命令送達翌日起至清償日止，按年息5％計算之利息
    ；被告中任一人如為給付，其餘被告於該給付範圍內，免給
    付義務；請准供擔保宣告假執行。備位聲明：被告4人應就
    微智公司股票13,000股以總價182,000元與原告成立買賣契
    約，並應共同給付原告182,000元；被告中任一人如為給付
    ，其餘被告於該給付範圍內，免給付義務；請准供擔保宣告
    假執行。
二、被告則以：
(一)原告於96年7月至98年8月間任職於微智公司，認購公司股票
    13,000股，每股14元購得，當時並簽定股東合資協議書，約
    定在到職日起3年內之任何時刻離職後，被告4人有權利依原
    價購回，並非有依原價購回原告股票之責任。原告於98年8
    月22日已離開微智公司，依97年協議書第1頁下半第3段，此
    應為被告4人有權購回原告股票之權利，而非必需購回之義
    務。
(二)96年協議書約定「本人賴建良，經邱奕翔、葉力墾、劉政諺
    、陳曉翔4人同意，得由邱奕翔、葉力墾、劉政諺、陳曉翔4
    人依當時賴建良認購之總價格，原價購回賴建良取得之所有
    股份及相關權益」，故原告認購之股份並非可無條件強制被
    告買回，而需經被告4人同意始得購回。現被告4人並未同意
    依原告認購之價格購回，原告自不得向被告4人請求。換言
    之，被告4人有買回之權利，無買回之義務。
(三)依97年協議書第1頁下半第1、2段約定可知，如被告同意，
    原告到職日起3年內之任何時刻，原告本人可以無條件依「
    參與第四、五階段新進員工認股權利之員工，實際認購之總
    價格，依其總價格」原價購回該員工之所有參與第四、五屆
    段認股取得之股份與相關權益，且參與第四、五階段新進員
    工之間，可互相交易股票，惟股價需與參與認購時一致，並
    非僅得由被告4人購回原告認購之持股。申言之，此條款是
    提供原告認購之權利，而非課以被告4人購回之義務。97年
    協議書第1頁下半第3段約定，係為避免原告於離職後將持股
    轉賣予非公司員工之第三人，故於原告離職時需無條件同意
    售出，並非被告需無條件購買。現被告4人已離職，依合約
    精神，亦早已喪失向原告購回持股之權利，原告之請求與合
    約條文文義及精神均不符，實無理由請求被告4人買回。
(四)並聲明：原告之訴駁回；如受不利判決，請准供擔保免為或
    撤銷假執行。
三、原告主張其自96年7月27日起任職於微智公司，於98年8月22
    日離職，兩造先後於96年9月6日、97年1月4日共同簽署96年
    與97年協議書，由原告以每股14元之價格，參與認購微智公
    司增資之股份13,000股，共計182,000元等情，為被告4人所
    不爭執，且有微智公司股東名簿、96年協議書、97年協議書
    、員工離職證明書等文件影本附卷可佐（見竹簡卷第7-10頁
    、司促卷第12頁），自堪信為真實。
四、本院之判斷：
(一)按當事人主張有利於己之事實者，就其事實有舉證之責任，
    民事訴訟法第277條前段定有明文。又民事訴訟如係由原告
    主張權利者，應先由原告負舉證之責，若原告先不能舉證，
    以證實自己主張之事實為真實，則被告就其抗辯事實即令不
    能舉證，或其所舉證據尚有疵累，亦應駁回原告之請求，最
    高法院著有17年上字第917號判例可資參照。是在舉證責任
    分配之原則下，主張權利存在之人，應就權利發生之法律要
    件事實負舉證責任；主張權利變化、消滅之法律要件事實，
    則由否認之人負舉證責任。原告主張被告4人已承諾願原價
    購回原告所認購之微智公司股份，且兩造已成立買賣契約等
    情，為被告4人所否認，原告自應就此有利於己之事實負舉
    證證明之責。
(二)次按，稱買賣者，謂當事人約定一方移轉財產權於他方，他
    方支付價金之契約；當事人就標的物及其價金互相同意時，
    買賣契約即為成立，民法第345條已有明定。原告主張已與
    被告4人就原告認購之微智公司股份成立買賣契約，無非以
    96年及97年協議書為論據，然觀諸該2份協議書內容，96年
    協議書第2頁最後一段約款謂：「本人賴建良，經邱奕翔、
    葉力墾、劉政諺、陳曉翔4人同意，得由邱奕翔、葉力墾、
    劉政諺、陳曉翔4人依當時賴建良認購之總價格，原價購回
    賴建良取得之所有股份及相關權益」等語（見竹簡卷第8頁
    背面），其文字業已清楚指出被告4人是否向原告購回其所
    認購之股份，繫諸於被告4人之同意，換言之，被告4人並非
    以簽署該96年協議書而為購買承諾之意思表示，買賣契約仍
    須待被告4人另為同意購回之意思表示，始能與原告出售之
    意思表示合致而成立，是依該96年協議書尚難認兩造已成立
    買賣契約；另97年協議書第1頁上半僅敘述微智公司第四、
    五階段增資發行之股份總數與金額，若3年內被告4人中任一
    人離職，該離職者將無條件放棄股權移轉給微智公司（見竹
    簡卷第10頁），並未論及兩造有何買賣契約之意思表示；97
    年協議書第1頁下半第1段約款係原告表明同意每月提撥部分
    薪資來參與第四或五階段之員工認股，亦非兩造買賣之意思
    表示；而第2段約款縱如原告之解讀為：被告4人同意原價購
    回原告參與第四或五階段認股取得之股份，惟該等文字意涵
    僅謂被告4人同意向原告購回而已，關於買賣契約標的物之
    購買數量與價金等必要之點，仍無法由此確定；另第3段約
    款則係原告表示無條件同意由被告4人依原告實際認購之總
    價格購回原告參與認股取得之股份，即原告同意不會哄抬價
    格爾，亦無從確定買賣契約標的物之購買數量與價金，是縱
    依原告對於該97年協議書條款之認知是被告4人同意向原告
    購回認股，惟綜觀該97年協議書內容，尚難認兩造對於買賣
    契約標的物之數量及價金已相互同意，原告主張買賣契約業
    已成立云云，不足採信。買賣契約既尚未成立，則原告先位
    請求被告4人給付買賣價金，即屬無據。
(三)再按，民法第98條規定，解釋意思表示，應探求當事人之真
    意，不得拘泥於所用之辭句；又解釋當事人之契約，應以當
    事人立約當時之真意為準，而真意何在，應以過去事實及其
    他一切證據資料為斷定之標準，不能拘泥文字致失真意；且
    解釋契約，固須探求當事人立約時之真意，不能拘泥於契約
    之文字，但契約文字業已表示當事人真意，無須別事探求者
    ，即不得反捨契約文字而更為曲解，有最高法院39年台上字
    第1053號、17年上字第1118號判例可供參照。原告主張被告
    4人有向原告購回認股之義務，係以97年協議書第1頁下半第
    2、3段約款為依據，然被告4人對於相同文字有不同解讀，
    則本件被告4人究有無向原告購回認股之義務，即應探求兩
    造對於97年協議書第1頁下半第2、3段約款之真意為何。
  1.該第3段約款謂：「本人（即原告）也無條件同意，到職日
    起3 年內之任何時刻，未來經公司確認為績效考核及不符公
    司文化與價值，而被要求離職時，或任何情況下離職者，同
    意由邱奕翔、葉力墾、劉政諺、陳曉翔4人依本人實際認購
    之總價格，依其總價格原價購回本人所有參與第四或五階段
    認股取得之公司股份及此股份衍生相關的所有權益」等語，
    由其文字意涵，係原告願以實際認股原價讓被告4人購回之
    表示，而非謂被告4人向原告以原價購回認股之義務，此與
    原告訴訟代理人於99年11月15日當庭所稱：「此約款係在規
    範本人即賴建良由當時承購價格出賣給被告4人，並非規範
    被告4人買回義務，而是規範原告本人之出賣義務」等語（
    見竹簡卷第55頁背面）亦相符合，是該第3段約款尚難作為
    被告4人有義務向原告購回認股之依據。
  2.該第2段約款謂：「邱奕翔、葉力墾、劉政諺、陳曉翔4人同
    意，本人到職日起3年內之任何時刻，無條件依參與第四、
    五階段新進員工認股權利之員工，實際認購之總價格，依其
    總價格，原價購回該員工之所有參與第四或五階段認股取得
    之公司股份及此股份衍生相關的所有權益」等語，單從字面
    理解，可能存在兩種解釋空間：(1)被告4人同意無條件依參
    與認股員工實際認購之總價格原價購回該員工之認股，此時
    ，「該員工」所指包含原告，同意原價購回之主體為「被告
    4人」，而「本人到職日起3年內之任何時刻」整句為時間副
    詞，修飾以「被告4人」開頭之子句；(2)被告4人同意某件事
    ，即本人無條件依參與認股員工實際認購之總價格原價購回
    該員工之認股，此時，「該員工」所指為原告以外之參與認
    股之第三人，同意原價購回之主體為「本人」（即原告），
    而「到職日起3年內之任何時刻」為時間副詞，係修飾以「
    本人」開頭之子句。然而，97年協議書第1頁下半第1段約款
    文字，開宗明義採填空方式，讓簽約人於「本人」後方之空
    格記載姓名，且於後續第2、3段約款提及實際簽署該協議書
    之認股員工時，均採「本人」之用語，依此，對於第2段約
    款，若兩造當事人之真意確係被告4人同意無條件原價購回
    原告之認股，則該段第2行「之員工」與第3行「該員工」應
    逕採「本人」之用語即可，何需拐彎抹角刻意採取不同用語
    ？此觀諸第3段約款後段使用「原價購回本人...認股取得之
    公司股份」之文字，亦可明瞭，故應認該第2段約款所謂「
    之員工」與「該員工」並非「本人」（即原告）；另一方面
    ，96年、97年協議書係因微智公司第四、五階段增資找員工
    認股而簽署，該96年協議書第2頁最後一段約款表明被告4人
    是否向原告購回其所認購之股份，繫諸於被告4人之同意，
    已如前述，即依96年協議書之明確文字，被告4人並無向原
    告購回認股之義務，而97年協議書之任何約款亦未清楚表達
    兩造確有意變更96年協議書之約定內容；再對照97年協議書
    第1頁下半第2、3段約款所提及之購回時間，第2段約款僅謂
    「本人到職日起3年內之任何時刻」，並未要求本人需離職
    ，而第3段約款則謂「本人..到職日起3年內之任何時刻..離
    職者」，若依原告主張，兩約款分別係在規範被告4人購回
    認股之義務及購回認股之價格，則何以有不同之時間條件？
    亦啟人疑竇。經綜觀96年、97年協議書之文字用語及用意，
    使協議書各約款前後相符，本院認為97年協議書第1頁下半
    第2段約款之解釋以上述(2)較為可採，被告抗辯該約款是指
    ：本人即原告得在到職日起3年內之任何時刻，無條件依參
    與認股之第三方員工實際認購之總價格，原價向該第三方員
    工購回認股等語，應屬可信。
  3.另原告主張：被告抗辯97年協議書第2段文字是說明限制同
    仁間價格一致，但被告卻明白說可以用任何價格對外賣給第
    三人，這兩點矛盾，因為原價購回是契約主體才有購回義務
    ，而認為被告所述不實在云云。關於微智公司之員工可否以
    任何價格將認股對外出售予非員工之第三人一節，並未規範
    於96年或97年協議書之各約款中，且被告邱奕翔亦當庭表示
    係「依照文字有規範來說明，沒有規範到的部份，當時沒有
    考慮到對外情況」等語（見竹簡卷第56頁背面），則被告邱
    奕翔所稱「可以用任何價格對外賣給第三人」是否屬實，已
    有可議；而97年協議書第1頁下半第2段約款雖採「原價購回
    」之用語，因協議書之擬定者終究非專業文字書寫人士，實
    難因此即謂該約款之解釋非如上述(2)，而應為(1)。
  4.證人黃詩怡雖於99年11月15日到庭證稱：「（第2份契約的
    第1頁下面第2段是在約定什麼？）是說邱奕翔等人要買回股
    份。賴建良參與認股權利，賴建良離職時被告4人要原價購
    回賴建良參與認股的股份」等語，惟其證述：「（依照第1
    份契約的內容，被告有無義務要買回員工所認購的股份？）
    有，我認為該契約最後一段之記載，被告有義務要買回員工
    的股份。（依照第2份契約的內容，被告有無義務買回員工
    認購的股份？）有，依契約第1頁最下面那段，我認為被告
    有義務買回..兩份都有寫到，第一份寫在最後一段，第二份
    也是最後一段」等語（見竹簡卷第54頁），與前述依96年協
    議書第2頁最後一段、97年協議書第1頁下半最後一段之文字
    所示明顯不符，則證人黃詩怡對於該兩份協議書各約款之理
    解恐與兩造當事人真意未洽，更何況其亦證稱：「是被告主
    動依照合約買回的」，而非因證人黃詩怡之請求，被告4人
    始買回其認股。證人黃詩怡所為證述內容已與協議書明確文
    義不符，且被告4人是否向離職之證人黃詩怡買回認股，亦
    可能係考量公司前景、股價等因素所為決定，故尚難僅因被
    告4人有向證人黃詩怡買回認股，遽謂被告4人依96年、97年
    協議書有向原告買回認股之義務。
(四)綜上所述，96年、97年協議書各約款均未具備買賣契約之成
    立要件，亦未約定被告4人有向原告購回認股之義務，原告
    既未能舉證證明兩造間就原告認股已成立買賣契約或被告4
    人有承諾向原告購回認股，則原告先位請求被告4人給付買
    賣價金，備位請求與原告就認股成立買賣契約並給付價金，
    均無理由，應予駁回。原告之訴既經駁回，其假執行之聲請
    亦失所附麗，應併予駁回。並依民事訴訟法第87條第1項於
    判決時諭知訴訟費用額為1,990元（裁判費）。
四、本件事證已臻明確，兩造其餘攻擊或防禦方法，核與本判決
    結果不生影響，爰不一一論述。
五、據上論結，本件原告之訴為無理由，應依民事訴訟法第78條
    ，判決如主文。
中    華    民    國   100    年    1     月    21    日
                  新竹簡易庭    法  官  梁智賢
以上正本係照原本作成。
如對本判決上訴，須於判決送達後20日內向本院提出上訴狀。
中    華    民    國   100    年    1     月    21    日
                                書記官  黃詩傑